【裁判字號】    98,聲判,7
【裁判日期】    981123
【裁判案由】    聲請交付審判
【裁判全文】
臺灣雲林地方法院刑事裁定               98年度聲判字第7號
聲  請  人  乙○○
即  告訴人
代  理  人  許卓敏律師
被      告  甲○○
被      告  丙○○
上列聲請人因被告等涉嫌侵占罪等案件，不服臺灣高等法院臺南
分院檢察署98年度上聲議字第741 號駁回聲請再議之處分（原不
起訴處分案號：臺灣雲林地方法院檢察署98年度偵字第3100號）
，聲請交付審判，本院裁定如下：
    主  文
聲請駁回。
    理  由
一、本件聲請交付審判意旨略以：（一）被告甲○○所經營之麥
    寮汽電股份有限公司（下稱麥寮汽電公司），於民國90年間
    ，在聲請人、陳文立及林森永共有坐落於雲林縣二崙鄉○○
    段232 號地號之土地上空，架設輸電線路，被告甲○○在架
    設上開輸電線路前對聲請人所為之通知係不合法，業經本院
    97年度港簡字第20號判決所認定，被告甲○○未依電業法所
    規定之法定程序取得聲請人之同意，且未取得主管機關許可
    即逕行施工，又被告甲○○亦未依土地徵收條例第10條、第
    11 條 規定，請主管機關向聲請人辦理徵收，被告甲○○於
    進行系爭架設輸電線路工程前之程序有諸多違法，非當然有
    權占用聲請人之上開土地，亦難謂有基於對主管機關許可及
    相關法令之確信。再者，被告甲○○經營電業，對取得土地
    及利用他人土地之程序應知之甚詳，卻不依程序為之，足見
    被告甲○○於90年間架設輸電線起即有竊佔土地之意圖。被
    告甲○○又於98年3 月間及5 月15日與俊雄工程有限公司（
    下稱俊雄公司）之董事長丙○○基於侵占及竊佔之犯意聯絡
    ，於上開土地進行汰換輸電線之工程，被告甲○○占用土地
    係為自己及麥寮汽電公司之不法利益，原不起訴處分書及高
    檢署處分書卻以被告二人基於對主管機關許可及相關法令之
    確信為由，而認被告二人主觀上無侵占他人土地之不法意圖
    ，顯有違法；（二）關於被告甲○○明知並未依法取得在聲
    請人之土地上空架設輸電線之權利，竟自90年間起至98年3
    月間占據告訴人土地上空，拒不歸還之事實，以及對被告甲
    ○○、丙○○另涉犯竊佔罪嫌之部分，於原不起訴處分書及
    高檢署處分書均疏未論及，即認為被告甲○○、丙○○罪嫌
    不足，顯未究明其情，未盡調查之能事，而有疏漏，因而聲
    請本院將本案交付審判。
二、按聲請人不服上級法院檢察署檢察長或檢察總長認再議為無
    理由而駁回之處分者，得於接受處分書後10日內委任律師提
    出理由狀，向該管第一審法院聲請交付審判。法院認交付審
    判之聲請不合法或無理由者，應駁回之，刑事訴訟法第258
    條之1 、第258 條之3 第2 項前段分別定有明文。而前述規
    定乃對於「檢察官不起訴或緩起訴裁量權」制衡之一種外部
    監督機制，此時法院僅在就檢察官所為不起訴或緩起訴之處
    分是否正確加以審查，以防止檢察機關濫權，依此立法精神
    ，法院就聲請交付審判案件之審查，所謂「得為必要之調查
    」，其調查證據之範圍，自應以偵查中曾顯現之證據為限，
    不可就聲請人新提出之證據再為調查，亦不可蒐集偵查卷以
    外之證據。又依刑事訴訟法第260 條對於不起訴處分已確定
    或緩起訴處分期滿未經撤銷者得再行起訴之規定，其立法理
    由說明，本條所謂不起訴處分已確定者，係包括「聲請法院
    交付審判復經駁回者」之情形在內，則法院就聲請交付審判
    案件之審查，所謂「得為必要之調查」，其調查證據範圍，
    自更應以偵查中曾顯現之證據為限，不得就聲請人新提出之
    證據再為調查，亦不可蒐集偵查卷以外之證據，即法院僅在
    就檢察官所為不起訴處分是否正確加以審查，否則將與刑事
    訴訟法第260 條之再行起訴規定，混淆不清，亦將使法院兼
    任檢察官而有回復「糾問制度」之虞。且法院裁定交付審判
    之前提，必須偵查卷內所存證據已符合刑事訴訟法第251 條
    第1 項規定「足認被告有犯罪嫌疑」檢察官應提起公訴之情
    形，亦即該案件已經跨越起訴門檻，否則，縱或法院對於檢
    察官所認定之基礎事實有不同判斷或認其所載理由有違背經
    驗法則、論理法則及證據法則之情形，但如該案件仍須另行
    蒐證、偵查，始能判斷應否交付審判者，因交付審判審查制
    度並無如同再議救濟制度得發回原檢察官繼續偵查之設計，
    法院仍應依同法第258 條之3 第2 項前段規定，以聲請為無
    理由裁定駁回（臺灣高等法院97年度抗字第814 號刑事裁定
    、法院辦理刑事訴訟案件應行注意事項第134 點可值參照）
    。
三、聲請人以被告甲○○、丙○○等二人涉犯侵占等罪嫌，向臺
    灣雲林地方法院檢察署提出告訴，經該署檢察官以98年度偵
    字第3100號為不起訴處分，聲請人對此不服而聲請再議，經
    臺灣高等法院臺南分院檢察署檢察長認其再議無理由，以98
    年度上聲議字第741 號駁回再議，此有前揭不起訴處分書、
    再議駁回處分書各1 份在卷可稽。而聲請人於98年7 月28日
    收受上開再議駁回處分書後，乃於同年8 月3 日委任許卓敏
    律師具狀向本院聲請交付審判等情，亦有送達證書（見臺灣
    雲林地方法院檢察署98年度偵字第3100號偵卷第33頁正面）
    及刑事聲請交付審判狀（見本院98年度聲判字第7 號卷第1
    頁至5 頁）在卷可稽，此部分聲請交付審判均已合於法定程
    式，合先敘明。
四、經查：
（一）按犯罪事實應依證據認定之，無證據不得認定犯罪事實，
      刑事訴訟法第154 條第2 項定有明文。而刑事訴訟法上所
      謂認定犯罪事實之證據，係指足以認定被告確有犯罪行為
      之積極證據而言，該項證據自須適合於被告犯罪事實之認
      定，始得採為斷罪資料，最高法院29年上字第3105號著有
      判例。另告訴人之告訴，係以使被告受刑事訴追為目的，
      是其陳述是否與事實相符，仍應調查其他證據以資審認，
      最高法院52年臺上字第1300號判例可資遵循。次按刑法侵
      占罪及竊佔罪之成立，行為人主觀上均必須意圖為自己或
      第三人不法所有，在客觀上，侵占罪部分須將自己依法律
      或契約上之原因持有之他人物侵占入己，以所有權人自居
      ，竊佔罪部分則須將他人不動產私擅佔據置於自己或第三
      人實力支配之下，而侵害他人支配權，始克成立，行為人
      如欠缺上開要件之一，即不能以上開二罪相繩。
（二）依證人即麥寮汽電公司高級專員陳堅中於偵查中具結證稱
      ：本工程係原有線路汰舊換新光纖電纜，不是新設線路，
      不用提出申請，原路線於89年4 月5 日經濟部（89）能字
      第89340151號函核准興建在案，並於92年5 月12日完工送
      電。於98年5 月15日施工時伊有在場，施工地點均在本公
      司所有之塔基上，工程人員及車輛均無進入告訴人之土地
      ，亦無造成告訴人任何損害，俊雄公司是依照與麥寮汽電
      公司所承包之契約內容來進行施工等語（見臺灣雲林地方
      法院檢察署98年度偵字第3100號卷第9 頁）；證人即俊雄
      公司總經理兼工地負責人游文賢於偵查中證述：被告丙○
      ○僅是俊雄公司董事長，實際業務均是由伊在負責，伊是
      依照與麥寮汽電公司所訂立之契約內容來進行施工，僅係
      替麥寮汽電公司進行光纖電纜線汰換工程等語（見上開98
      年度偵字第3100號卷第11頁），參以卷附之地政事務所98
      年5 月7 日雲西地一字第0980003089號函（附土地登記謄
      本、地籍圖謄本）、工程承攬書各1 份及照片4 張（見警
      卷第23頁至第38頁），足認麥寮汽電公司於89年間已取得
      主管機關經濟部核准，於90年間即架設光纖電纜線通過聲
      請人所有之土地上空，而於98年3 月間及5 月15日麥寮汽
      電公司委託俊雄公司進行前揭線路汰舊換新光纖電纜工程
      ，施工地點均係在麥寮汽電公司所有之塔基上，俊雄公司
      僅是依照與麥寮汽電公司所訂立之契約進行汰換光纖電纜
      工程。且按民法第66條第1 項規定，不動產係指土地及其
      定著物而言，又土地所有權之行使，雖及於土地上、下，
      茍行為人雖延伸其工作物至他人土地上空，而未將他人土
      地侵占入己或佔據他人土地並予以實力支配，即與刑法侵
      占罪及竊佔罪之構成要件未合。查本件麥寮汽電公司之光
      纖電纜雖橫越聲請人之土地上空，惟並非直接將電塔搭建
      於聲請人之土地上，就聲請人所有之上開土地整體而言，
      被告二人所經營之前揭公司進行之架設輸電線及汰舊換新
      光纖電纜均未排除聲請人對於上開土地所有權之使用，而
      有何置於實力支配可言，核與刑法上侵占罪或竊佔罪之客
      觀構成要件未合。
（三）復按電業於必要時得在地下、水底、私有林地或他人房屋
      上之空間，或無建築物之土地上設置線路，電業法第51條
      前段定有明文。又按民法第773 條規定「土地所有權，除
      法令有限制外，於其行使有利益之範圍內及於土地之上下
      ，如他人之干涉無礙其所有權之行使者，不得排除之」，
      此即係所有權社會化原則之適用，亦即所有權之行使，在
      一定程度下應受有不得違反法令及無礙其所有權行使之限
      制，而電業法為公法，其目的在開發國家電能、電力，調
      節電力供應，發展電業經營，維持合理電價，增進公共褔
      利（參見電業法第1 條），則電業法在一定程度下顯有優
      先於民法而適用之效力，亦即為達電力供應之目的，在必
      要時對所有權之行使當有相當之限制。而架設輸電線路本
      即對線路經過之土地產生一定程度之影響，亦屬對所有權
      人所有權行使之限制，此亦即電業法第53條規定〔如有損
      害應按損害之程度予以補償〕之意旨所在，是麥寮汽電公
      司在主管機關經濟部核准下，為達增進公共福利之電力供
      應目的，本即有權通過告訴人所有土地架設輸電線路之權
      利，此權利業經臺灣雲林地方法院97年度港簡字第20號判
      決認定，有上開民事判決存卷足憑（見警卷第45頁正面至
      背面）。從而，而認被告甲○○所經營之麥寮汽電公司既
      係依相關法令規定，獲得經濟部核准，始於90年間從事輸
      電線路架設及於98年3 月間及5 月15日委託被告丙○○所
      經營之俊雄公司進行本次汰舊換新工程，俊雄公司亦僅是
      依契約汰舊換新光纖電纜，顯見被告二人主觀上均無侵占
      或竊佔他人土地之不法意圖，與竊佔或侵占之構成要件有
      別。
（四）況參酌證人陳堅中及游文賢上開證述，及依企業內部分層
      負責之原則，衡情被告甲○○、丙○○僅須就其所經營公
      司投資決策負成敗之責，並無須在現場參與具體工程指揮
      作業甚明，足認被告甲○○、丙○○均未實際參與上開管
      線汰換工程之決策與執行過程，從而，被告二人是否為聲
      請意旨所述上開犯行之行為人，已非無疑，被告二人客觀
      上亦均無易持有為不法所有之侵占或將他人不動產私擅佔
      據為不法所有之竊佔犯行存在，復查無被告二人有事先同
      謀之相關事證，實難率以共犯刑責相繩。
（五）而聲請人主張被告甲○○未依電業法所規定之法定程序通
      知並取得其同意，亦未依土地徵收條例第10條、第11條規
      定，請主管機關向其辦理徵收，故而認被告甲○○主觀上
      有竊佔他人土地之不法意圖云云，惟查，電業法第51條規
      定之書面通知，係為使土地所有人或占有人得以知悉土地
      上將設置電業線路之事宜所為訓示之規定，而非強制規定
      ，非謂未經書面通知所有人及占有人即不得架設線路，此
      由該條規定「如所有人或占有人提出異議，得申請地方政
      府許可先行施工」即可得知，而土地徵收條例第10條、第
      11條僅係規定需用土地人得依本條例申請徵收，非強制需
      用土地人應申請徵收，被告甲○○所經營之麥寮汽電公司
      雖經本院97年度港簡字第20號民事判決認定未合法通知聲
      請人將於系爭土地上架設電線路之事宜，麥寮汽電公司亦
      未申請徵收，然揆諸前揭說明，對聲請人通知不合法，此
      僅屬法定行政程序之不備，要難依此遽認被告甲○○所經
      營之麥寮汽電公司於系爭土地上空架設輸電線及委託俊雄
      公司汰換新光纖電纜之行為，即屬違法，而認被告甲○○
      及丙○○主觀上有竊佔或侵占聲請人土地之不法意圖。
五、綜上所陳，原不起訴處分書及聲請再議處分書既已調查偵查
    卷內所存證據，並敘明所憑證據及判斷理由，認無積極證據
    證明被告甲○○、丙○○二人涉有聲請人所指訴之侵占或竊
    佔等罪嫌。是以臺灣雲林地方法院檢察署檢察官及臺灣高等
    法院臺南分院檢察署檢察長以被告甲○○、丙○○犯罪嫌疑
    不足，分別予以不起訴處分及駁回再議之聲請，於法並無不
    合。聲請人仍執陳詞，向本院聲請交付審判為無理由，應予
    駁回。
六、依刑事訴訟法第258條之3第2項前段，裁定如主文。
中    華    民    國    98    年    11    月    23    日
                  刑事第六庭  審判長法  官  廖國勝
                                    法  官  黃楹榆
                                    法  官  陳佩怡
以上正本證明與原本無異
本件不得抗告
                                    書記官  林佳慧
中    華    民    國    98    年    11    月    23    日


司法院資訊處製作；財團法人民間司法改革基金會備份。
